臺灣彰化地方法院民事判決　九十年度訴字第九四○號
　　原　　　告　丑○○
　　　　　　　　丁○○
　　　　　　　　甲○○
　　　　　　　　丙○○
　　　　　　　　乙○○
　　被　　　告　癸○○
　　　　　　　　壬○○
　　　　　　　　辛○○
　　　　　　　　子○○
　　　　　　　　己○○○
　　　　　　　　庚○○○
　　　　　　　　戊○○○
右當事人間確認通行權存在等事件，本院判決如左：
    主    文
確認原告丁○○、甲○○、丙○○、乙○○對被告所有坐落彰化縣彰化市○○段一０
二六地號土地如附圖所示編號Ｂ部分面積貳點玖陸平方公尺之土地通行權存在。
被告應將上開土地之地上物拆除，並容忍原告丁○○、甲○○、丙○○、乙○○通行
。
原告丁○○、甲○○、丙○○、乙○○其餘之訴及原告丑○○之訴均駁回。
訴訟費用由原告丁○○、甲○○、丙○○、乙○○負擔百分之六十三，原告丑○○負
擔百分之二十三，餘由被告負擔。
本判決第二項於原告丁○○、甲○○、丙○○、乙○○以新臺幣肆萬陸仟元為被告供
擔保後，得假執行；但被告如假執行程序實施前，以新臺幣壹拾參萬捌仟元為原告丁○○、甲○○、丙○○、乙○○預供擔保，得免為假執行。
原告丁○○、甲○○、丙○○、乙○○其餘假執行之聲請及原告丑○○假執行之聲請
均駁回。
    事    實
甲、原告方面：
一、聲明：
  (一)確認原告丑○○對被告所有坐落彰化縣彰化市○○段一０二五地號土地如附圖所
    示編號Ｄ部分面積八點二六平方公尺，及同段一０二六地號土地如附圖所示Ｃ部
    分面積零點一一平方公尺之土地通行權存在。
  (二)確認原告丁○○、甲○○、丙○○、乙○○對被告所有坐落彰化縣彰化市○○段
    一０二五地號土地如附圖所示編號Ｄ部分面積八點二六平方公尺、編號Ａ部分面
    積七點四二平方公尺，及同段一０二六地號土地如附圖所示編號Ｃ部分面積零點
    一一平方公尺、編號Ｂ部分面積二點九六平方公尺之土地通行權存在。
  (三)被告應將坐落彰化縣彰化市○○段一０二五地號土地如附圖所示編號Ｄ部分面積
    八點二六平方公尺、Ａ部分面積七點四二平方公尺及同段一０二六地號土地如附
    圖所示編號Ｂ部分面積二點九六平方公尺之地上物拆除，並容忍原告通行。
  (四)願供擔保，聲請宣告假執行。
二、陳述：
  (一)原告丑○○所有坐落彰化縣彰化市○○段一０九六地號，地目建，面積四五平方
    公尺、及同段一０九五地號，地目建，面積一平方公尺土地，及原告丁○○、甲○○、丙○○、乙○○共有之同段一０九七地號，地目建，面積四八平方公尺土
    地，因四周均為他人土地所圍繞，與公路無適宜之聯絡，致不能為通常使用，為
    一袋地，故二、三十年來皆係由被告所有坐落同段一０二五地號如附圖所示Ａ、
    Ｄ，及一０二六地號如附圖所示Ｂ、Ｃ部分寬三公尺之土地，以至公路。詎被告
    不顧原告及其他鄰居已在上開通路通行多年，且其所有之同段一０二五地號土地
    ，業經公告為計畫道路，竟於民國八十九年七、八月間將其土地上，已自經界線
    後退約三公尺併已廢墟多年之危屋拆除，並在上開通路上堆置大型貨櫃堵塞，以
    阻礙原告人車通行，案經近三十名之里民向彰化縣政府陳情後，雖由彰化縣政府
    於九十年三月三十日執行拆除上開阻障礙物，恢復通路原狀，然被告於九十年五
    月間，復在上開貨櫃堆放拆除處舖設混擬土，故意將其土地加高使與原告之土地
    形成五十公分之落差，並加裝鐵絲網圍籬，阻礙原告通行其土地以至公路。
  (二)按土地因與公路無適宜之聯絡，致不能為通常使用者，土地所有人得通行周圍地
    以至公路，民法第七百八十七條第一項定有明文。又民法第七百八十七條第一項
    所謂土地與公路無適宜之聯絡，致不能為通常之使用，其情形不以土地絕對不通
    公路為限，即土地雖非絕對不通公路，因其通行困難以致不能為通常之使用時，
    亦應許其通行周圍地以至公路，亦為最高法院五十三年台上字第二九九六號判例
    所明示。本件原告之土地係絕對不通於公路，而有通行系爭土地之必要，且原告
    丁○○、甲○○、丙○○、乙○○共有之同段一０九七地號土地，雖係建地，然
    因未臨接道路不能指定建築線而無法取得建造執照，故數十年來均不能用以合法
    申請建築房屋，僅能搭蓋違章鐵皮屋使用，損害至鉅，亦有確認通行系爭土地之
    必要，茲因被告否認原告之通行權，並故意堆置貨櫃、加高土地形成落差，妨害
    原告之通行，爰提起本件訴訟。
  (三)對被告抗辯之陳述：
　　1.原告丁○○、甲○○、丙○○、乙○○共有之彰化縣彰化市○○段一０九七地
      號土地，係屬袋地，被告所抗辯可供通行之西側巷道，亦為他人之土地，並無
      解於該土地係為袋地之事實，況該巷道之土地係分屬數人所有，且過於細窄、
      彎曲、狹長，而原告系爭土地係作為工廠廠房，並不能供貨車上下貨而為通常
      之使用，是被告所辯，自有未合。
　　2.又與原告丑○○所有彰化縣彰化市○○段一０九六地號土地相鄰之同段一０九
      三地號土地係為一完整之建地，可供該土地所有人建築使用，顯非被告之一０
      二五地號土地業經公告為計畫道路可比，且該一０九三地號土地係位於原告丑
      ○○建於一０九六土地房屋之屋側，根本不能供原告丑○○通行使用，是被告
      抗辯原告丑○○可通行該一０九三地號土地，無通行被告土地之必要云云，自
      非可採。
　　3.又原告固於其土地前方留有三尺寬之空地，然僅憑該人土地所圍繞之三尺寬袋
      地，仍無法與公路為適宜之聯絡，故原告二、三十年來皆係經由被告所有坐落
      同段一０二五地號、一０二六地號內，如附圖所示Ａ、Ｂ、Ｃ、Ｄ部分寬三公
      尺之土地通行以至公路，並在該土地上供廠商停放貨車卸貨，此與鄰近之他人
      土地係於何時被徵收無關，且鄰近土地雖係七十八年間始由彰化縣政府徵收，
      然在徵收前已由附近居民通行使用數十年之久，並非自徵收後始供附近居民通
      行使用，是被告抗辯原告均未使用被告之土地云云，顯與事實不符。
　　4.本件被告抗辯系爭一０九七地號土地之後側巷道為單向出口長度在四十公尺以
      下，惟寬度多不足一公尺或僅有一公尺餘，且包括該巷道及巷道兩旁土地均係
      分屬其他訴外人數人所有，且已有建物位於該有巷道兩旁土地上，根本無法以
      該巷道中心線為準兩旁均等退讓達到四公尺寬度之邊界線作為建築線，況該一
      ０九七地號土地之後側方與該現有巷道之接連部分尚不足一公尺，縱認可指定
      該現有巷道之邊界線作為建築線，亦因接連部分未達二公尺以上，而無法申請
      建造執照，是被告等主張該一０九七地號土地得以該後側巷道指定建築線，顯
      非可採。
三、證據：提出地籍圖一紙、土地登記謄本八件、照片二十一幀、陳情書一件、彰化
    縣政府八九彰府工發字第二三九七一０號函、九０彰府工發字第０四五九四九號
    函、彰工程字九二三七號違章建築拆除日期通知單、九０彰府工使第八九０四九
    號函影本各一件、彰化縣彰化市公所九０彰市工字第六三二號函、九０彰市工字
    第四九九號函影本各一件、經濟部工廠登記證影本一紙為證，並聲請訊問證人溫
    萬吉。
乙、被告方面：
一、聲明：
　(一)原告之訴駁回。
　(二)如受不利判決，願供擔保請准免假執行。
二、陳述：
　(一)原告丁○○、甲○○、丙○○、乙○○共有之彰化縣彰化市○○段一０九七地號
    土地，有其他巷道足供通行，並非袋地。原告共有之一０九七號土地，其後面西
    側有巷道足供通行，且該巷道早已通行逾二十年，是原告該土地並非袋地，自無
    通行被告土地之必要。
  (二)原告丑○○所有同段第一０九五及一０九六號土地縱有通行之必要，亦應通行一
    ０九三地號土地，而非被告之土地。一０九五及一０九六號土地之南側為一０九
    三地號土地，該一０九三號土地現為空地，原告通行上並無問題，且縱有通行上
    之必要，亦以通行一０九三號土地為最近，故其亦無通行被告土地之必要。
  (三)又原告主張其經由被告所有同段一０二五地號如附圖所示Ａ、Ｄ，及一０二六地
    號如附圖所示Ｂ、Ｃ部分寬三公尺之土地，通行二、三十年尚與事實不符。原告
    本在自己所有土地上約預留三尺供自己通行之用，均未使用被告之土地，此由現
    場仍留有圍牆底座之痕跡即明，另從西側一０九八號土地所有權人未主張通行，
    亦可知之。另私設通路長度自建築線起算未超過三十五公尺部分，得計入法定空
    地面積，建築技術規則建築設計施工編第二之一條定有明文，是原告若在自己之
    建地上建築房屋，僅於其自己土地前面留設通路除可計入法定空地外，並已得通
    行無礙，其不為此途，而請求本訴，自無理由。
  (四)被告土地後方雜草叢生，堆積雜物不可能通行，此由被告於八十九年七月二十四
    日申請彰化地政事務所土地複丈時，該所人員至現場時，向被告表示現場雜草叢
    生，難以測量，被告不得已撤銷複丈。另於清理後，被告曾向彰化市公所陳情，
    該陳情書內記載：該筆土地數年來，樹木、雜草叢生，影響周圍環境至鉅，為了
    美化環境暨周圍仕戶生活品質與土地利用價值等語，當時被告並未預見會與原告
    涉訟，則該陳情書所言之事實，即屬可信無誤，則系爭土地確因樹木雜草叢生未
    提供通行自亦甚明顯。
  (五)證人溫萬吉證述：以前堆高機及一般車輛可以進來，約通行十五、六年等語，尚
    與事實不符。證人住居附近，為自己通行之便，為不利被告之證述，為人之常情
    ，其證言已難全可盡信，況依原告所提出之附近居民陳情書，證人溫萬吉亦名列
    其中，而依陳情書內記載：一、我們原先行走二十幾年的巷道等語，兩相比較，
    前後所述之通行時間並不相同，則證人之證述自不可採信甚明。
  (六)又原告主張於被告土地後方土地通行二十餘年，惟鄰近土地大都於七十七年及七
    十八年開闢徵收，原告主張顯有誤會。
  (七)原告主張系爭一０九七地號土地無法指定建築線，惟該土地南邊有既有巷道，則
    依台灣省建築管理規則第四條有關現有巷道認定之規定，本件土地是否無法指定
    建築線，並非無疑。
三、證據：提出彰化縣彰化市地政事務所彰地二字第九二三三號函影本一紙、陳情書
    影本一紙、地籍圖三紙、地籍圖影本一件、土地登記謄本十件為證。
丙、本院依職權勘驗現場，並囑託彰化縣彰化地政事務所現場測量及繪製複丈成果圖
    附卷、調取彰化縣政府工務局九十彰工管字第一五四三一號建造執照申請資料、
    函彰化縣政府查詢系爭土地之使用分區、函彰化縣彰化市公所查詢系爭土地徵收
    開闢計畫、函彰化縣政府工務局查詢系爭土地能否指定建築線。
    理　　由
一、原告起訴主張原告丑○○所有坐落彰化縣彰化市○○段一０九六地號，地目建，
    面積四五平方公尺、及同段一０九五地號，地目建，面積一平方公尺土地，及原
    告丁○○、甲○○、丙○○、乙○○共有之同段一０九七地號，地目建，面積四
    八平方公尺土地，因四周均為他人土地所圍繞，與公路無適宜之聯絡，致不能為
    通常使用，為一袋地，故二、三十年來皆係由被告所有坐落同段一０二五地號如
    附圖所示Ａ、Ｄ，及一０二六地號如附圖所示Ｂ、Ｃ部分寬三公尺之土地，以至
    公路。詎被告不顧原告及其他鄰居已在上開通路通行多年，且其所有之同段一０
    二五地號土地，業經公告為計畫道路，竟於八十九年七、八月間將其土地上，前
    已自經界線後退約三公尺併已廢墟多年之危屋拆除，並在上開通路上堆置大型貨
    櫃堵塞，以阻礙原告人車通行，案經近三十名之里民向彰化縣政府陳情後，雖由
    彰化縣政府於九十年三月三十日執行拆除上開阻障礙物，恢復通路原狀，然被告
    於九十年五月間，復在上開貨櫃堆放拆除處舖設混擬土，故意將其土地加高使與
    原告之土地形成五十公分之落差，並加裝鐵絲網圍籬，阻礙原告通行其土地以至
    公路，且原告丁○○、甲○○、丙○○、乙○○共有之同段一０九七地號土地，
    雖係建地，然因未臨接道路不能指定建築線而無法取得建造執照，故數十年來均
    不能用以合法申請建築房屋，損害至鉅，而有確認通行系爭土地之必要等語，被
    告則以原告丁○○、甲○○、丙○○、乙○○共有之彰化縣彰化市○○段一０九
    七地號土地，其後面西側有巷道足供通行，且該巷道早已通行逾二十年，是原告
    該土地並非袋地；原告丑○○所有同段一０九五及一０九六號土地之南側為一０
    九三地號土地，該一０九三號土地現為空地，原告通行上並無問題，且縱有通行
    上之必要，亦以通行一０九三號土地為最近，並無通行原告土地之必要；且原告
    若在自己之建地上建築房屋，於其土地前面留設通路除可計入法定空地外，已得
    對外通行無礙，而系爭一０九七地號土地南邊有既有巷道，依台灣省建築管理規
    則第四條有關現有巷道認定之規定，本件土地是否無法指定建築線，並非無疑等
    語置辯。
二、本件原告主張：坐落彰化縣彰化市○○段一０九六地號，地目建，面積四五平方
    公尺、及同段一０九五地號，地目建，面積一平方公尺之土地為原告丑○○所有
    ；同段一０九七地號，地目建，面積四八平方公尺之土地為原告丁○○、甲○○
    、丙○○、乙○○共有；同段一０二五地號、一０二六地號之土地，與上開原告
    土地相鄰，且為被告所共有；以及被告將其土地加高，致與原告之土地形成五十
    公分之落差等情，為被告所不爭執，並有土地登記謄本、地籍圖、照片等件為證
    ，復經本院現場勘驗屬實，應認為真實。
三、又原告丑○○主張其所有系爭一０九五及一０九六地號土地四周均為他人土地圍
    繞，與公路無適宜聯絡，致不能為通常使用，係屬袋地之事實，有地籍圖在卷為
    證，亦為被告所不爭執，復經本院現場勘驗屬實，應信為真實。至本件原告丁○○、甲○○、丙○○、乙○○主張渠等所有系爭一０九七地號土地為袋地之事實
    ，為被告所否認，辯稱：上開土地其後面西側有巷道足供通行，且該巷道早已通
    行逾二十年等語。經查系爭一０九七地號土地西南側雖有一巷道可對外通行，惟
    該巷道係供相鄰兩側建物，設置屋後排水溝及防火巷之用，巷道內有多處彎曲轉
    角，寬窄不一，最窄處尚不足一公尺，僅可供人員通行，汽、機車均無法行駛等
    情，為兩造所不爭執，且有原告所提出現場照片附卷為證，復經本院現場勘驗屬
    實。按民法第七百八十七條第一項所謂土地與公路無適宜之聯絡，致不能為通常
    之使用，其情形不以土地絕對不通公路為限，即土地雖非絕對不通公路，因其通
    行困難以致不能為通常之使用時，亦應許其通行周圍地以至公路（最高法院五十
    三年臺上字第二九九六號判例意旨參照）。是以系爭一０九七地號土地西南側雖
    有被告所抗辯之巷道存在，並非絕對不通公路，惟顯有通行困難以致不能為通常
    之使用，自應許其所有人通行周圍地以至公路。因此，原告主張系爭一０九五、
    一０九六及一０九七地號土地與公路無適宜之聯絡，致不能為通常之使用等情，
    應為可採。
四、按土地因與公路無適宜之聯絡，致不能為通常之使用者，土地所有人得通行周圍
    地至公路，民法第七百八十七條第一項定有明文。本件原告丑○○所有系爭一０
    九五、一０九六地號土地，及原告丁○○、甲○○、丙○○、乙○○所有系爭一
    ０九七地號土地，與均公路無適宜之聯絡，而致不能為通常之使用，業如前述，
    是原告自得依首揭規定主張通行周圍地以至公路。次按有通行權人，應於通行必
    要之範圍內，擇其周圍地損害最少之處所及方法為之，亦為民法第七百八十七條
    第二項所明定。經查系爭一０九五、一０九六及一０九七地號土地四周鄰近之公
    路，依據本院現場勘驗結果，及附卷地籍圖、照片所示，應以東側坐落彰化縣彰
    化市○○段一一六八之二地號土地上之既成道路，與系爭土地之距離最短，通過
    之鄰地土地面積最少，此為兩造所不爭執，應堪認定。是本件應審究者為原告主
    張通行被告系爭一０二五、一０二六地號土地如附圖所示編號Ａ、Ｂ、Ｃ、Ｄ部
    分至以東側既成道路是否為通行必要之範圍？是否為損害最少之處所及方法？
  (一)原告丑○○部分：
  1.原告丑○○所有系爭一０九六地號土地，地目建，面積為四十五平方公尺；系爭
    一０九五地號土地，地目建，面積為一平方公尺；上開二筆土地北側為被告所有
    系爭一０二五、一０二六地號土地，東側則為訴外人施木火、施天財、施秋榮、
    施水源所有之彰化縣彰化市○○段一０九三、一０九四地號土地，此有土地登記
    謄本、地籍圖、照片為證，並經本院勘驗明確，堪認為真實。
　2.本件原告丑○○主張確認對被告所有坐落系爭一０二五地號土地如附圖所示編號
    Ｄ部分面積八點二六平方公尺，及系爭一０二六地號土地如附圖所示Ｃ部分面積
    零點一一平方公尺之土地通行權存在等語，惟依地籍圖及複丈成果圖所示，原告
    丑○○通行至東側之既成道路，應以經由上開一０九三、一０九四地號土地，直
    接聯絡上開一一六八之二地號土地上之既成道路，其距離最短，損害鄰地面積亦
    最少。至原告丑○○另主張上開一０九三地號土地為一完整土地，日後可供建築
    使用，顯非被告之一０二五地號土地業經公告為計畫道路可比等語，惟查訴外人
    施木火、施天財、施秋榮、施水源所有上開一０九三地號土地雖為商業區之建地
    ，惟依彰化縣政府工務局九十彰工管字第一五四三一號建造執照申請資料所載，
    系爭一０九六地號土地於申請建造執照時，係與上開一０九三地號土地併同申請
    ，訴外人施木火、施天財、施秋榮、施水源既已同意原告使用上開一０九三地號
    土地，且作為建築基地法定空地之用，則原告丑○○通行上開一０九三地號土地
    ，本即可依據雙方之約定，通行法定空地與外地連繫，且亦不致造成訴外人施木
    火、施天財、施秋榮、施水源之損害。又縱使日後訴外人施木火、施天財、施秋
    榮、施水源依建築基地法定空地分割辦法之規定，將上開一０九三地號土地自建
    築基地分割而另行興建房屋，原告仍得自其房屋北側預留一點二九公尺之道路，
    經過上開一０九四地號土地，聯絡東側之既成道路，雖屋前道路無法通行汽車，
    惟已足敷人員及機車通行無礙，且汽車亦得通行至東側既成道路，與系爭一０九
    五、一０九六地號土地僅相距約三點七公尺，足供系爭土地為通常使用。
  3.且原告丑○○所有系爭一０九五、一０九六地號土地對外聯絡之公路，既非位於
    系爭土地北側，則原告主張通行北側被告所有系爭一０二五、一０二六地號土地
    如附圖所示編號Ｃ及Ｄ部分土地，顯非損害最小之通行方法。再者，被告所有系
    爭一０二五地號土地雖經編定為計畫道路用地，惟仍屬被告私人所有，且依彰化
    縣彰化市公所彰市工字第０九一００一一一四號函示：該土地目前尚無徵收開闢
    計畫。在系爭土地徵收前，被告仍得本於所有權，在法令限制之範圍內，自由使
    用、收益、處分其所有物，倘若原告丑○○企求汽車得以通行至其建物門口，提
    高其建物使用便利性，應於興建房屋之初，自行預留足夠之道路寬度，俾供日後
    汽車通行之用。惟原告未自行預留汽車通行之道路，反而請求鄰地所有人提供土
    地供其通行，顯已逾越通行必要之範圍，自無可採。
  (二)原告丁○○、甲○○、丙○○、乙○○部分：
  1.本件原告丁○○、甲○○、丙○○、乙○○所有系爭一０九七地號土地，地目建
    ，面積為四十八平方公尺，上開土地北側為被告所有系爭一０二五、一０二六地
    號土地，東側則本件原告丑○○所有系爭一０九五、一０九六地號，以及訴外人
    施木火、施天財、施秋榮、施水源所有上開一０九三、一０九四地號土地，此有
    土地登記謄本、地籍圖、照片為證，並經本院勘驗明確，應認屬實。
  2.按袋地通行權，非以袋地與公路有聯絡為已足，尚須使其能為通常之使用。而是
    否為通常使用所必要，除須斟酌土地之位置、地勢及面積外，尚應考量其用途。
    故袋地為建地時，倘准許通行之土地，不敷袋地建築之基本要求，自不能謂已使
    袋地能為通常之使用（最高法院八十七年度臺上字第二二四七號判決意旨參照）
    。又按建築基地面臨計畫道路、廣場、市區道路○○路或合於本自治條例規定之
    現有巷道者，得申請指定建築線。而所謂現有巷道，包括下列情形：(1)供公眾通
    行，具有公用地役關係且供二戶以上通行之巷道；(2)有公益上或實質必要應予維
    持供公眾通行之巷道，得經村里長證明確應繼續保留，經本局或公所認定無礙公
    共交通者；(3)己開闢之私設通路經土地所有權人出具同意書同意該私設通路供公
    眾通行使用；(4)土地所有人捐獻土地作為道路使用，經依法完成土地移轉登記為
    公有者；且建築基地與建築線接連部分之最小寬度規定如下：(1)建築基地不得小
    於彰化縣畸零地使用規則所定基地最小寬度之規定；(2)畸零地寬度不足，依規定
    不必補足者，不得小於二公尺，為彰化縣建築管理自治條例第二條第一項前段、
    第四條第二項、第八條定有明文。經查系爭一０九七地號土地西南側雖與鄰地後
    側巷道相連，惟該巷道寬度不足一公尺，有多處彎曲轉角，亦非供公眾通行之用
    ，且二者接連部分之寬度亦不足二公尺，依上開規定，自難指定西南側巷道為建
    築線；而系爭一０九七地號土地北側，依地籍圖及上開現場複丈成果圖所示，顯
    未直接面臨被告所有系爭一０二五地號土地上之計畫道路，是該土地確有未能指
    定建築線，而不敷建築之基本要求，按諸上開說明，自不能謂已使該土地能為通
    常之使用。又系爭一０九七地號土地若確有未能指定建築線之情形，則應取得系
    爭一０二六地號土地使用權同意書，始得申請建築，經彰化縣政府工務局九一彰
    工管字第一二三一九號函示在卷。因此，為使系爭一０九七地號土地得以指定建
    築線，足敷建築房屋之基本需求，並達到袋地通常使用之目的，應認原告丁○○
    、甲○○、丙○○、乙○○請求確認就被告所有系爭一０二六地號土地如附圖所
    示編號Ｂ部分通行權之主張，為有理由，應予准許。
　3.至原告丁○○、甲○○、丙○○、乙○○另請求確認就被告所有系爭一０二五、
    一０二六地號土地如附圖所示編號Ａ、Ｃ、Ｄ部分通行權存在等情，惟依地籍圖
    及複丈成果圖所示，原告丁○○、甲○○、丙○○、乙○○通行至東側之既成道
    路，應以經由同案原告丑○○所有系爭一０九五、一０九六地號及訴外人施木火
    、施天財、施秋榮、施水源所有上開一０九三、一０九四地號土地，直接聯絡上
    開一一六八之二地號土地上之既成道路，其距離最短，損害鄰地面積亦最少。至
    系爭一０九七地號東側之系爭一０九五、一０九六地號土地，雖經同案原告丑○○建有房屋，惟其北側已預留一點二九公尺寬之道路，足供人員及機車通行至既
    成道路；縱有搬運物品之需要，依地籍圖及複丈成果圖所示，系爭一０九七地號
    土地與汽車可到達之既成道路亦僅相距約七點四公尺，仍足敷日常通行之需要。
  　且原告丁○○、甲○○、丙○○、乙○○所有系爭一０九七地號土地對外聯絡之
    公路，既非位於系爭土地北側，則原告主張通行北側被告所有系爭一０二五、一
    ０二六地號土地如附圖所示編號Ａ、Ｃ、Ｄ部分土地，即非損害最小之通行方法
    ，自已逾越通行必要之範圍，並不可採。
五、從而，原告丁○○、甲○○、丙○○、乙○○依據相鄰關係之法律關係，請求確
    認對被告所有坐落彰化縣彰化市○○段一０二六地號土地如附圖所示編號Ｂ部分
    面積二點九六平方公尺之土地通行權存在，及被告應上開土地之地上物拆除，並
    容忍原告通行，為有理由，應予准許；至原告丁○○、甲○○、丙○○、乙○○
    逾上開部分之請求，及原告丑○○之請求，均屬無據，不應准許。。
六、兩造均陳明願供擔保，聲請宣告假執行或免為假執行，關於原告丁○○、甲○○
    、丙○○、乙○○如主文第二項勝訴部分，經核均無不合，爰各酌定相當之擔保
    金額，併准許之；至原告敗訴部分，其假執行之聲請，即失所附麗，應予駁回。
    至原告丁○○、甲○○、丙○○、乙○○如主文第一項勝訴部分，性質上不宜宣
    告假執行，其此部分請求宣告假執行，亦不應准許，併予敘明。
七、本件事證已臻明確，兩造其餘主張及舉證，經審酌與判決結果不生影響，爰不逐
    一論述，併此敘明。
據上論結，原告之訴為一部有理由，一部無理由，依民事訴訟法第七十九條但書、第
八十五條第一項、第三百九十條第二項、第三百九十二條，判決如主文。
中　　　華　　　民　　　國　　九十一　　年　　　五　　　月　　 二十　　 日
                                    臺灣彰化地方法院民事第二庭
~B審判長法官　何志通
~B　　　法官　施坤樹
~B　　　法官　鄭舜元
右為正本係照原本作成。
如對本判決上訴須於判決送達後廿日內向本院提出上訴狀。
中　　　華　　　民　　　國　　九十一　　年　　　五　　　月　　二十一　　日
~B法院書記官　卓俊杰
